臺灣高等法院民事判決　　　　　　　　　 96年度上字第647號
上　訴　人　丙○○
訴訟代理人　張慶宗律師
複代理人　　戊○○
被上訴人　　東方日星國際興業股份有限公司
法定代理人　丁○○
訴訟代理人　陸正康律師
複代理人　　江燕偉律師
　　　　　　甘大空律師
被上訴人　　丁○○
　　　　　　乙○○
　　　　　　甲○○
　　　　　　己○○
上列當事人間確認股東會決議無效等事件，上訴人對於中華民國
96年6月11日臺灣台北地方法院96年度訴字第2053號第一審判決
提起上訴，經本院於96年11月20日言詞辯論終結，判決如下：
    主  文
上訴駁回。
第二審訴訟費用由上訴人負擔。
    事實及理由
一、被上訴人丁○○、乙○○、甲○○、己○○未於言詞辯論期
    日到場，經核並無民事訴訟法第三百八十六條所列各款情事
    ，爰依上訴人之聲請，由其一造辯論而為判決。
二、上訴人起訴主張：上訴人係被上訴人東方日星國際興業股份
    有限公司（下稱東方日星公司）之股東，持有股數1,250,00
    0股。東方日星公司於民國（下同）96年1月29日上午10時30
    分許，在台北市○○街○段85號2樓舉行臨時股東會改選董監
    事（下稱系爭臨時股東會），於會議中，帝珀璽興業有限公
    司（下稱帝珀璽公司）之法人代表即被上訴人乙○○、丁○
    ○，以上訴人提名之楊仲起、張茂鎰並非股東為由，拒絕上
    訴人提名其等擔任董事、監察人，經上訴人當場異議無效，
    嗣並選任乙○○、丁○○（以上二人係帝珀璽公司法人代表
    ）、甲○○（自然人股東）為董事，股東仁吉立興業有限公
    司（下稱仁吉立公司）法人代表己○○為監察人。因該決議
    內容顯已違反東方日興公司章程第14條及公司法第192條第1
    項規定，依公司法第191條規定，應屬無效等情。 爰起訴請
    求：(一)確認東方日星公司系爭臨時股東會改選董事及監察人
    之決議無效。(二)確認被上訴人丁○○、乙○○、甲○○、己
    ○○與被上訴人東方日星公司間之委任關係不存在。（原審
    為上訴人敗訴之判決，上訴人聲明不服）並上訴聲明：(一)原
    判決廢棄。(二)確認東方日星公司系爭臨時股東會改選董事及
    監察人之決議無效。(三)確認被上訴人丁○○、乙○○、甲○
    ○、己○○與被上訴人東方日星公司間之委任關係不存在。
三、被上訴人東方日星公司則以：於系爭臨時股東會中，上訴人
    未正式要求將其提名列入議程，且被上訴人乙○○提出非股
    東能否成為董監事候選人之異議，並未提案表決，故股東會
    亦未就此作成任何決議，自無股東會決議內容違法可言，故
    系爭臨時股東會決議改選董監事完全合法等語，資為抗辯。
    並答辯聲明：上訴駁回。
    被上訴人乙○○、丁○○、甲○○、己○○則未提出任何書
    狀作何聲明或陳述。
四、上訴人主張上訴人係東方日星公司之股東，持有股數1,250,
    000股。該公司於96年1月29日上午10時30分許舉行臨時股東
    會改選董監事，會議中帝珀璽公司之法人代表即乙○○，以
    上訴人提名楊仲起、張茂鎰並非股東為由，拒絕上訴人提名
    其等擔任董監事，經上訴人當場異議無效，嗣並選任乙○○
    、丁○○（以上2人係帝珀璽公司法人代表）、甲○○（ 自
    然人股東）為董事，仁吉立公司法人代表己○○為監察人之
    事實， 業據提出東方日星公司96年度第1次股東臨時會議事
    錄、股份有限公司變更登記表、東方日星公司股東名簿可憑
    （見原審卷第8至9頁、第24至31頁）為證，且為被上訴人所
    不爭執，堪信為真正。上訴人又主張系爭臨時股東會議中，
    乙○○拒絕上訴人提名非股東擔任董監事，違反公司法第19
    2條第1項及公司章程第14條規定，依公司法第 191條規定，
    股東會決議內容無效，被上訴人丁○○、乙○○、甲○○、
    己○○與被上訴人東方日星公司間之委任關係不存在等語，
    惟為被上訴人所否認，並以上述情詞置辯。是以本件兩造之
    爭點在於：系爭臨時股東會議中，乙○○拒絕上訴人提名非
    股東擔任董監事，是否違反公司法第192條第1項及公司章程
    第14條規定，而屬公司法第191條股東會決議內容無效？茲
    析述如下。
五、系爭臨時股東會議中，乙○○拒絕上訴人提名非股東擔任董
    監事，是否違反公司法第192條第1項及公司章程第14條規定
    ，而屬公司法第191條股東會決議內容無效？
  (一)按股東會決議之內容違反法令或章程者無效， 公司法第191
    條固定有明文，惟該條係股東會決議違反法令或章程時之救
    濟程序，是依該條所提起之訴訟，自係以股東會「決議之內
    容」違反法令或章程為前提要件。易言之，係以有會議決議
    存在之事實為前提，苟自始即無該決議存在，自亦無該決議
    是否違反法令或章程之問題，更無依該條規定提起訴訟之餘
    地，此觀諸法條之規定自明。
  (二)經查系爭股東臨時會議中，因乙○○以上訴人提名楊仲起、
    張茂鎰非股東，應先經股東會同意始可提名為由，拒絕上訴
    人提名，惟該異議事項並未經股東會決議作為決議內容（即
    非股東不得擔任公司之董監事）等情，此有卷附東方日星公
    司96年度第1次股東臨時會議事錄可憑 (見原審卷第8至9頁)
    ，核與上訴人自陳：「他們不讓我提名兩席非股東擔任董監
    事，只讓我提一席，…所以我就離開。」等語相符（見原審
    卷第49頁)， 足見系爭臨時股東會並未就乙○○前開異議事
    項（即反對上訴人提名非股東擔任董監事）作成提案並予以
    決議，則自無系爭臨時股東會決議違反法令或章程可言。
  (三)上訴人另主張：乙○○反對其代理人張茂鎰提名非股東擔任
    董監事乙事，當場表示異議，而主席不予理會並繼續開會，
    張茂鎰因此憤而離席，故該決議選任乙○○、丁○○（以上
    2人係帝珀璽公司法人代表） 、甲○○（自然人股東）為董
    事，仁吉立公司法人代表己○○為監察人，對上訴人不生效
    力云云。惟上訴人代理人張茂鎰離席後，因開會股東持股數
    達已發行總數半數（總發行股份為2, 500,000股，扣除上訴
    人持有股數1,250,000股， 見原審卷第30頁之東方日星公司
    股東名簿，公司法第174條規定參照）， 故現場股東決議繼
    續進行系爭臨時股東會議並選任董監事， 核與公司法第174
    條規定並無違背 。縱認上訴人就乙○○反對事項當場異議，
    而在場股東仍決議繼續改選董監事，其代理人張茂鎰憤而離
    席抗議屬實（僅係假設），但此係屬該決議程序有無違反法
    令或章程之問題，上訴人僅得提起撤銷該股東會決議之訴加
    以救濟（公司法第189條規定參照） ，要非屬決議內容違反
    法令或章程為無效事項甚明。
六、綜上所述，系爭臨時股東會既未就乙○○前開異議事項（即
    反對上訴人提名非股東擔任董監事）作成提案並予以決議，
    則自無系爭臨時股東會決議違反法令或章程可言。上訴人就
    乙○○反對事項當場異議，而在場股東仍決議繼續改選董監
    事，其代理人張茂鎰憤而離席抗議無論是否屬實，均屬該決
    議程序有無違反法令或章程之問題，上訴人僅得依公司法第
    189條規定提起撤銷該股東會決議之訴加以救濟 ，要非屬決
    議內容違反法令或章程為無效事項。且上訴人代理人張茂鎰
    離席後，因開會股東持股數達已發行總數半數，故現場股東
    決議繼續進行系爭臨時股東會議並選任董監事，核與公司法
    第174條規定並無違背。從而，上訴人依民事訴訟法第247條
    第1項規定，訴請(一)確認東方日星公司系爭臨時股東會改選
    董事及監察人之決議無效；(二)確認丁○○、乙○○、甲○○
    、己○○與東方日星公司間之委任關係不存在；均為無理由
    ，應予駁回。原審為上訴人敗訴之判決，於法並無不合。上
    訴意旨指摘原判決不當，求予廢棄改判，為無理由，應予駁
    回。
七、本件事證已臻明確，兩造其餘攻擊或防禦方法，經本院審酌
    後，認均與本件之結論無涉，茲不再一一論述，併予敘明。
八、據上論結，本件上訴為無理由，爰判決如主文。
中　　華　　民　　國　　96　　年　　12　　月　　4 　　日
　　　　　　　　　  民事第十庭
                      　審判長法　官　黃豐澤
　　　　　　　　　　          法　官　林麗玲
　　　　　　　　　　          法　官　蕭艿菁
正本係照原本作成。
如不服本判決，應於收受送達後20日內向本院提出上訴書狀，其
未表明上訴理由者，應於提出上訴後20日內向本院補提理由書狀
（均須按他造當事人之人數附繕本）上訴時應提出委任律師或具
有律師資格之人之委任狀；委任有律師資格者，另應附具律師資
格證書及釋明委任人與受任人有民事訴訟法第466條之1第1項但
書或第2項（詳附註）所定關係之釋明文書影本。
中　　華　　民　　國　　96　　年　　12　　月　　4 　　日
　　　　　　　　　　　　　　　書記官　王秀雲
附註：
民事訴訟法第466條之1（第1項、第2項）：
對於第二審判決上訴，上訴人應委任律師為訴訟代理人。但上訴
人或其他法定代理人具有律師資格者，不在此限。
上訴人之配偶、三親等內之血親、二親等內之姻親，或上訴人為
法人、中央或地方機關時，其所屬專任人員具有律師資格並經法
院認為適當者，亦得為第三審訴訟代理人。
